臺灣高等法院刑事判決
111年度上易字第330號
上  訴  人  
即  被  告  鄧惠霞


選任辯護人  袁啟恩律師
            馬在勤律師
            陳佳雯律師
上  訴  人  
即  被  告  邱宏修


選任辯護人  張振興律師
上  訴  人  
即  被  告  辛佩羿




選任辯護人  林家慶律師
            陳思愷律師
上列上訴人因妨害自由等案件，不服臺灣士林地方法院110年度
易字第190號，中華民國110年11月26日第一審判決（起訴案號：
臺灣士林地方檢察署108年度偵字第16721號），提起上訴，本院
判決如下：
    主  文
原判決撤銷。
己○○、乙○○、甲○○均無罪。
    理  由
一、公訴意旨略以：被告己○○、乙○○與丙○○、丁○○、戊○○均為位
    於臺北市大同區重慶北路3段「○○○○」社區之住戶，被告甲○○為執業律師。㈠緣該社區於民國107年6月2日召開107年度區
    分所有權人會議，被告己○○、乙○○等住戶因認丁○○疑有濫用
    管委會權利之嫌，遂委請被告甲○○陪同到場參與。被告甲○○
    、己○○、乙○○因不滿丙○○及丁○○等未於會議中將其等所提議
    案撤回，僅由主席宣布予以擱置，竟為妨礙本件會議議程之
    進行，基於妨害自由之犯意聯絡，由被告甲○○徒手壓住投票
    箱洞口，復強取該投票箱，再由被告己○○、乙○○以身體圍住
    投票箱，以該等強暴、脅迫之方式阻止投、開票，妨害參與
    會議之住戶表決之權利。被告甲○○續承前犯意，於會議中並
    利用麥克風及擴音器持續製造尖銳聲響，隨即指揮其帶同前
    往之助理將會議現場椅子收起或翻倒，致會議被迫中斷，以
    此等強暴及脅迫之手段，妨害住戶參與會議之權利。㈡被告
    乙○○於107年6月16日某時許，在「○○○○」社區會議室內住戶
    會議進行中，公然以「神經病」之詞辱罵丁○○，足以貶損丁○○之人格。因認被告甲○○、己○○、乙○○均涉犯刑法第304條
    第1項之強制罪嫌；被告乙○○另涉犯刑法第309條第1項之公
    然侮辱罪嫌云云。
二、本院審理之範圍：
　㈠按110年6月16日修正公布、同月18日施行之刑事訴訟法第348
    條規定：「上訴得對於判決之一部為之。對於判決之一部上
    訴者，其有關係之部分，視為亦已上訴。但有關係之部分為
    無罪、免訴或不受理者，不在此限。上訴得明示僅就判決之
    刑、沒收或保安處分一部為之。」次按同日修正公布、施行
    之刑事訴訟法施行法第7條之13規定：「中華民國110年5月3
    1日修正通過之刑事訴訟法施行前，已繫屬於各級法院之案
    件，於施行後仍適用修正前刑事訴訟法第348條規定；已終
    結或已繫屬於各級法院而未終結之案件，於施行後提起再審
    或非常上訴者，亦同。」其中所稱「已繫屬於各級法院」，
    與「已繫屬於法院」之意義，未盡相同。前者有區分係屬於
    各個不同審級法院之意思，而後者則單純僅指繫屬於法院而
    言。而各審級法院繫屬案件及審理程序均具有高度可分性及
    獨立性，在原審級判決終結前，刑事訴訟法既已修正施行，
    當事人自應依據新修正關於上訴範圍之規定提起上訴，此種
    釐定方式既不影響當事人之期待利益與訴訟防禦權，亦無違
    程序一貫性原則。故於原審級案件終結後提起上訴時，自應
    以其提起各個不同審級上訴時，刑事訴訟法第348條是否已
    經修正施行，作為究應適用新法或舊法決定其上訴範圍之時
    點依據(最高法院110年度台上字第4894號判決意旨參照)。
    查本案係於上開規定修正施行後之111年3月2日始繫屬於本
    院，有臺灣士林地方法院111年2月24日士院擎刑信110易190
    字第1110204206號函其上之本院收文戳章附卷可按（本院卷
    第3頁），是本案上訴之效力及其範圍，應依現行刑事訴訟
    法第348條規定判斷。
　㈡公訴意旨另略以：
　⒈被告甲○○、己○○、乙○○除上開強暴行為外，被告甲○○另外有
    揮打社區總幹事黃福隆及語出「要吵就來吵」、「違法議案
    請撤回」、以身體及胸部靠近丁○○威脅稱：「敢碰就是性騷
    擾」、「丙○○耍暴力」、「丁○○耍暴力」、「上法院就知道
    了、老人!坐好啦」、「你離開開會現場不要開會，我就不
    會對你出聲」、「你還在那邊坐」、「快走」、「我等等就
    去派出所提告，讓你法院跑不完」、「流會流會」等語，被
    告己○○則以「地下主委」辱罵丁○○，因認被告3人上開行為
    ，另涉犯第304條第1項之強制罪及同法第310條第1項之誹謗
    罪嫌云云。
　⒉被告乙○○於107 年6 月16日某時許，在「○○○○」社區會議室
    內住戶會議進行中，公然以「不要臉也不能不要臉成這樣」
    等詞辱罵告訴人丁○○，足以貶損告訴人丁○○之人格，因認被
    告乙○○該等舉止，涉犯刑法第309 條第1項之公然侮辱罪嫌
    云云。
　㈢檢察官前述所指部分，經原審審理後，認公訴人所提出之證
    據，尚不足使原審形成被告甲○○、己○○、乙○○成立強制罪及
    誹謗罪、被告乙○○成立公然侮辱罪之確切心證；此外，復查
    無其他積極證據足資證明被告甲○○、己○○、乙○○確有公訴意
    旨所指此部分犯行，自屬不能證明被告甲○○、己○○、乙○○該
    部分之犯罪，惟公訴人既認此部分與前揭被告甲○○、己○○、
    乙○○共犯強制罪、被告乙○○犯公然侮辱罪之有罪部分具有接
    續犯之實質上一罪或想像競合裁判上一罪關係，爰均不另為
    無罪之諭知。而本案僅被告甲○○、己○○、乙○○提起上訴，檢
    察官則並未提起上訴，依現行刑事訴訟法第348條規定，原
    判決不另為無罪諭知部分，自非被告甲○○、己○○、乙○○上訴
    範圍，而不在本院審理範圍，合先敘明。
三、按犯罪事實應依證據認定之，無證據不得認定犯罪事實；不
    能證明被告犯罪者，應諭知無罪之判決；刑事訴訟法第 154
    條第2項、第301條第 1項分別定有明文。再檢察官對於起訴
    之犯罪事實，應負提出證據及說服之實質舉證責任。倘其所
    提出之證據，不足為被告有罪之積極證明，或其指出證明之
    方法，無從說服法院以形成被告有罪之心證者，基於無罪推
    定之原則，自應為被告無罪判決之諭知（刑事訴訟法第161
    條第1 項、刑事妥速審判法第6條、最高法院92年台上字第1
    28號判例參照）。
四、起訴書認被告甲○○、己○○、乙○○涉有前述罪嫌，無非係以被
    告3人於偵查時之供述、告訴人丙○○、丁○○之指訴、○○○○大
    廈107年度區分所有權人會議會議紀錄、錄影影像之擷取照
    片、臺灣士林地方檢察署之勘驗筆錄為其論據。
五、訊據被告甲○○、己○○、乙○○於本院審理時均堅詞否認有何前
    述之犯行，其中被告甲○○辯稱：本件是因為社區某些住戶遭
    到霸凌才集資委任我，且當天是丁○○、丙○○等人先行挑釁，
    又在會議進行之過程中，會議主席楊呂暖也有表示因有不同
    的意見，故先行擱置議案，就會議之規範而言，當下應先就
    擱置動議先行表決，但總幹事黃福隆於主席並未裁示進行投
    票之程序，即自作主張，逕行就主議案進行表決，然黃福隆
    僅是擔任紀錄人員，根本沒有權利表示議案進行表決，況當
    下主席也同意讓我與己○○、乙○○表示意見，且我當時即表示
    若要投票，也應該清算是否符合投票之門檻，但對方開始搶
    票箱，此從錄影畫面中，就可以看到丁○○多次手拿投票箱，
    我是基於主張合法的權利才表示抗議，我根本沒有妨害社區
    住戶行使投票的行為及犯意。另外，我雖然有利用麥克風、
    擴音器產生尖銳的聲響，但僅有短短之時間，且委員會委任
    之律師鄧世榮向我勸導後，我立即停止。又從錄影畫面中，
    可以看到我所帶的助理並非是依我的指示才將椅子收起來，
    實際上是主席和他人溝通的過程中有提到不要再開會了，助
    理才會把椅子收起來等語；另被告己○○於本院審理時辯以：
    我是委託專業的律師參與會議，當然是要借重律師的專業，
    我不可能委託律師行使違法的行為，更沒有這樣的主觀犯意
    。況且甲○○律師在投票箱旁時，當下也沒有進行投票程序，
    根本與妨害他人行使權利的要件不符等語；被告乙○○則辯稱
    ：當下根本就沒有投票權行使的權利，何來我們妨害到住戶
    投票權的行使。另依卷內就現場錄影影像所為之勘驗筆錄，
    根本沒有我圍住投票箱的行為，當時是丁○○把投票箱拿走，
    且他的行為並沒有遭到糾正，甲○○因此才有動作，我才過去
    看一下律師有什麼下一步的動作要做，根本沒有任何的不法
    行為。至於我會說「神經病」這句話，是有前因後果的，我
    是認為沒有經過合法的程序，一再更改紀錄，跟瘋子一樣，
    我才會說這句話，我只是對一個行為的心理憤怒、不平，我
    並沒有指名道姓，此從我前一句話是說「一冬改三遍」即明
    ，我並非惡意指摘，應不構成犯罪等語。
六、檢察官指稱被告3人強制犯行部分：
　㈠被告己○○、乙○○係址設臺北市大同區重慶北路3 段「○○○○」
    社區之住戶；另被告甲○○則為執業律師。緣該社區於107年6
    月2日召開107年度區分所有權人會議，被告己○○、乙○○等住
    戶委請被告甲○○陪同到場參與，被告甲○○、己○○因不滿告訴
    人丙○○未於會議中將其所提議案撤回，並要進行表決，雙方
    遂生爭執，期間被告甲○○利用麥克風及擴音器持續製造尖銳
    聲響，另其助理並將會議現場椅子收起置於地上等節，業據
    原審法院當庭就現場錄影影像進行勘驗，所為之勘驗筆錄暨
    擷取畫面（原審易字卷第189至192、195至213頁）在卷可按
    ，且該等客觀事實，亦為被告3人所不爭執，洵堪認定。
　㈡按刑法第304 條之強暴、脅迫，祇以所用之強脅手段足以妨
    害他人行使權利，或足使他人行無義務之事為已足，並非以
    被害人之自由完全受其壓制為必要。惟本件無從認定被告甲○○、己○○、乙○○主觀上具有強制之犯意，有下列證據足資證
    明，茲分述如下：
　⒈徵諸被告3 人歷次供述情節，及卷附之○○○○大廈107年度6月2
    日區分所有權人會議會議紀錄（他字卷第17至19頁），暨原
    審就事發現場錄影檔案所為之勘驗筆錄所示（原審易字卷第
    189至213頁），可徵被告己○○、乙○○與告訴人丁○○、丙○○等
    人就有關社區相關事務之意見不一，且就本次區分所有權會
    議中關於告訴人丙○○所提出關乎修改規約，將區分所有權會
    議之決議方式，改採以人數計之，而非以所有權持有之比例
    計算之提案感到不滿，遂委請擔任律師之被告甲○○到場，雙
    方遂因此項提案而生爭執。
　⒉復依原審前述之勘驗筆錄暨擷取畫面以觀，亦見被告己○○於
    會議期間，多次對會議修訂規約內容表示抗議，且對決議方
    式感到不滿，數次提及要公平、不要多數暴力，並質疑為何
    要修改母法，期間並與其他意見不同之社區女性住戶發生言
    語上之衝突。嗣被告甲○○即表示，如果要這樣的話，應該調
    出最新之謄本，確認區權會之比例，並繼續進行清算。會議
    主席（即楊呂暖）聽聞後隨即提出解決之方案，嗣稱「既然
    大家不同意，我們就擱置。」被告甲○○再次向會議主席確認
    ，其再次表示「擱置、擱置 OK？」，被告甲○○聽聞後即表
    示謝謝、另被告己○○則在旁拍手鼓掌。旋有1名男子向會議
    主席稱：有人提案除非撤回一般提案、不然不能擱置。被告
    甲○○聽聞後即表示「請撤回、請撤回違法議案」，會議主持
    人（依被告3人供述情節，勾稽原審前述勘驗筆錄以觀，該
    人應為社區總幹事黃福隆）即向提案人即告訴人丙○○詢問意
    見，並表示提案人願意擱置。然此時被告己○○稱沒有擱置、
    只有撤回；另被告甲○○亦在旁表示，違法議案請撤回。告訴
    人丙○○見狀後，即表明若堅持不下即表決。被告己○○旋與告
    訴人丙○○等人發生言語衝突。而會議主持人則表示因告訴人
    丙○○不撤回議案，故進行表決之語。此時，被告甲○○一再大
    聲表示違法議案請撤回，而會議主持人則稱，因住戶充分發
    言，提案人已表達立場，所以進行表決。約於1分36秒後，
    會議主持人即表示開始收票，此時，被告甲○○仍持續重複稱
    違法議案請撤回，會議主席則向被告甲○○表示，雙方意見不
    同可以好好溝通，而被告甲○○則回稱，沒有其他辦法了、不
    准進行議案等話語。不久後被告己○○與另名住戶發生言語衝
    突，遭告訴人丁○○與會議主持人架開，而會議主席則稱：會
    議中一些區權人已經離場，這個會開還是不開。此時，被告
    甲○○、己○○、被告甲○○之助理則站在會議桌旁，被告甲○○並
    將紅色、藍色、綠色投票箱控制在自己之範圍內，旋即告訴
    人丁○○往朝會議桌前行，即有碰一聲及女子尖叫之聲響，隨
    即告訴人丁○○取走紅色投票箱並往自己之座位方向走，被告
    甲○○則跑向丁○○，欲取回投票箱，雙方發生言語衝突，被告
    甲○○並反覆稱：丁○○耍暴力等語。旋被告己○○亦與告訴人丙○○發生言詞衝突。而會議主席則在旁表示「這個場面沒辦法
    處理」。被告甲○○則將麥克風置放在擴音器旁發出尖銳刺耳
    之聲音，對準告訴人丁○○與其他住戶撥放，區區數秒鐘後，
    被告甲○○與告訴人丁○○互有肢體動作，但並未發生嚴重之衝
    突，而被告甲○○則反覆稱告訴人丁○○耍暴力等語。又被告己○○在旁稱：投票無效，因為有些人已經散了；被告甲○○亦稱
    ：投票無效、流會，大家已經散了。嗣被告甲○○進一步稱：
    投票無效，桌椅都收起來，而其助理則開始將椅子折疊起來
    收好，隨即被告甲○○與告訴人丁○○再度有言語及肢體上之衝
    突，被告甲○○並持續在現場以麥克風、擴音器產生噪音，並
    反覆稱「丁○○耍暴力、丁○○耍暴力」，不久被告甲○○與告訴
    人丁○○再次發生衝突，被告甲○○除一再稱「丁○○耍暴力」外
    ，同時持擴音器發出尖銳刺耳之聲音，更表示：他們會自己
    投過通過，他們不走，我們就不走之話語。又被告己○○、乙○○則與會議主席均有言語上之爭執，最後會議主席表示散會
    等情。
　⒊是依前述事發之歷程，雖見期間被告甲○○係有製造尖銳聲響
    、控制票箱等較為激烈、不理性之手段，惟細繹完整之事發
    經過，可知被告己○○初始即表達對告訴人丙○○所提出之議案
    有所質疑，並與其他社區住戶發生衝突，被告甲○○即表示，
    應該先行以最新之謄本確認到場所有權人之比例，該等情狀
    ，核與其於本院審理時所辯稱之，其認為縱算要進行投票，
    亦應進行所有權人持份比例之清算乙節，要屬吻合；再者，
    依前開原審勘驗之結果，亦見該次區分所有權人會議主席楊
    呂暖見被告己○○與其他區分所有權人就該本次議案之意見不
    合，雙方未能取得共識之際，即自行表示擱置告訴人丙○○之
    議案，此時，被告甲○○、己○○均表示贊同之意。然此時有名
    男子表示議案僅能撤回而不能以擱置之方式處理（觀諸被告
    3人歷次所陳情節，均稱該名男子為管理委員會所委請之鄧
    世榮律師，對照前述原審勘驗結果，可知該日管理委員會確
    有委請律師，且該名律師亦有在場提供意見，據此足認，被
    告3人陳稱該名男子實為鄧世榮律師之情非虛），經會議主
    持人即社區總幹事黃福隆詢問告訴人丙○○後，告訴人丙○○表
    明其僅願意擱置，不願撤回該議案，因而與被告甲○○、己○○
    意見未能合致，此時社區總幹事黃福隆未待會議主席楊呂暖
    之指示，即逕自表示進行表決，而此時被告甲○○、己○○則一
    再表示，撤回違法之議案等話語，是前述情狀，亦與被告甲○○於本院審理時所辯稱之，當下尚在討論之時，社區總幹事
    黃福隆未待會議主席之裁示，竟逕自表示進行表決、開始收
    票之情，亦屬相符。而此時會議主席雖向被告甲○○表示，雙
    方意見不同可以好好進行溝通，然被告甲○○回稱，沒有辦法
    、不能進行議案後，始有前揭控制票箱、製造尖銳聲響之舉
    。則依該等事發經過之脈絡以觀，被告甲○○於要進行表決前
    ，即表明應先行進行到場區分所有權人比例之計算，未獲採
    納後，雖先經會議主席表示議案擱置後，然嗣於管理委員會
    之鄧世榮律師表示，提出之議案僅有撤回，無法擱置，且經
    提案人即告訴人丙○○表示僅願意撤回、不願擱置之情況下，
    社區總幹事黃福隆未經主席之指示下，即自行表示投票、收
    票，被告甲○○始有前述劇烈之舉措，益徵被告甲○○於本院審
    理時所辯稱之，其認為投票前未經先行確認到場區分所有權
    人之持分比例，且社區總幹事黃福隆竟於會議主席尚未確認
    前，擅自表示投票，其認為該等議決之程序，涉有違法之情
    ，亦非全然無憑。
　⒋基此，被告甲○○所辯稱之，其會為前述舉止，係認為該日之
    議案議決程序有誤，故而為之乙節，核與原審前開勘驗結果
    所彰顯之情狀，核屬相符；此外，徵之原審該等勘驗筆錄暨
    擷取畫面所示，亦見會議主席尚自行表示「會議中一些區權
    人已經離場，這個會開還是不開」等語，可知斯時甚連會議
    主席楊呂暖，因見現場已有部分住戶先行離去，是否繼續進
    行區分所有權人會議乙節，有所疑義。旋即告訴人丁○○上前
    拿取票箱，而與被告甲○○、己○○先後發生衝突，期間被告甲○○、己○○更主張，住戶已經離去、投票無效等語，被告甲○○
    表表示將桌椅收起來，且稱若告訴人丙○○等人未離去，擔心
    仍繼續進行投票程序，故表示不予離去等節。固見被告甲○○
    確有表示散會、收桌椅等話語，然對照前開原審勘驗結果，
    可徵係會議主席先行表示，已有部分區分所有權人先行離去
    ，是否要繼續進行會議等語後，告訴人丁○○上前拿取票箱，
    被告甲○○始為前揭舉措，則以被告甲○○初始即對未清算區分
    所有權人之比例有所質疑，且嗣對社區總幹事黃福隆未獲會
    議主席之指示下，自行決定投票、收票之舉，亦有疑義；加
    以，過程中已有部分區分所有權人先行離去，且於會議主席
    亦出言表示，是否要繼續進行會議之情狀下，是被告甲○○因
    而認定，在場之區分所有權人之比例根本未達開會、議決之
    門檻，而認為投票無效、應予散會，且依被告甲○○更表明，
    若其與被告己○○等人先行離去，則告訴人丙○○等人恐藉此機
    進行表決，俱見被告甲○○辯稱，其自始至終係針對議決程序
    違法而為該等行為，並非無據。綜上，被告甲○○於前述時日
    ，固有為前述激烈、不理性等行為，且於客觀上或已經影響
    區分所有權會議之進行，然依其對區分所有權人之比例提出
    質疑、直至總幹事黃福隆擅自表示投票，始才護住票箱、於
    會議主席表示已有部分住戶先行離去，是否持續開會，而告
    訴人丁○○仍上前拿取票箱之情狀下，始為流會、投票無效、
    收桌椅等話語，考其該等行為，堪認其所辯目的非在阻止區
    分所有權人投票、妨礙區分所有權會議之進行，僅係為圖阻
    止其所認定之違法之投票議決程序而已，並非捏虛，自難認
    其主觀上具有妨害他人行使權利、參與區分所有權會議之主
    觀犯意。
　⒌至公訴意旨雖指稱，被告己○○、乙○○具有妨害區分所有權人
    投票、區分所有權會議之進行，然被告己○○、乙○○於本院審
    理時堅詞否認前情，衡酌被告己○○、乙○○因就社區區分所有
    權會議議決之事務，與告訴人丙○○等人之理念不符，特意委
    請律師被告甲○○到場，其等之目的係欲藉由律師之專業，解
    決紛爭、維護己身權利，不言可喻，且與常理相符，是被告
    己○○辯稱，其委任律師到場處理，目的係借重專業，而非採
    取違法之方式，已非無據。此外，觀之前述原審之勘驗結果
    ，亦見開會期間，被告己○○固有與不同意見之住戶、告訴人
    丙○○發生言語爭執，然未見其有何積極阻止他人投票之作為
    。至被告己○○雖有於被告甲○○控制票箱時，站立於旁，然被
    告甲○○既係受其委託，且斯時被告己○○與其他區分所有權人
    有不同之意見，而被告甲○○更是在場表示違法議案應予撤回
    、不得進行議決程序之之攸關其己身權益之情況下，被告己○○因此站立於其所委任之被告甲○○身旁，要與常情無悖，自
    難徒以其站立於被告甲○○身旁乙節，即認其具有妨害區分所
    有權人投票之舉；況依其特意委任律師，且被告甲○○在場已
    多次表示不得進行投票之情狀下，其基於信賴專業，而認投
    票程序違法，實與情理相符，亦難認其有何妨害他人行使投
    票權利之主觀犯意。此外，徵諸前開勘驗結果，被告乙○○僅
    有於被告甲○○、己○○站立於會議桌前，而被告甲○○將投票箱
    控制於自己支配之下時，靠近、站立於會議桌旁外，未見前
    有何阻止、妨礙他人投票之舉措，且依原審勘驗筆錄之擷取
    畫面所示（原審易字卷第210、211頁），亦見被告乙○○在旁
    僅有區區2分多鐘外，別無其他行為，且嗣後告訴人丁○○上
    前拿取紅色投票箱之際，被告乙○○亦未在會議桌旁，若謂被
    告乙○○之目的在於控制投票箱，妨礙其他區分所有權人進行
    投票，啟會如斯。況斯時被告己○○甫與其他住戶發生爭執（
    原審易字卷第210、211頁），則其上前，亦可能僅係查看情
    況。甚者，被告乙○○所委任之被告甲○○在場，既一再表明提
    案違法、不得進行投票之程序，是被告乙○○基於信賴專業，
    故而站立於被告甲○○身旁，實難逕而認定其主觀上具有妨礙
    他人行使投票權之犯意。
　㈢是以，本案既無從認定被告3人主觀上具有以強暴、脅迫之方
    式，妨害社區住戶行使表決、參與區分所有權會議之主觀犯
    意，自難遽以強制罪相繩。　
七、檢察官指稱被告乙○○公然侮辱犯行部分：
　㈠被告乙○○於107年6月16日某時許，在「○○○○」社區會議室內
    住戶會議進行中，在住戶得以共見共聞之情形下，口出「神
    經病」乙詞，業據被告乙○○供認在案，復據原審當庭勘驗事
    發時之錄影影像所為之勘驗筆錄，在卷可按（原審易字卷第
    194頁），該等事實，洵堪認定。
　㈡被告乙○○固否認前述「神經病」乙詞係特定針對告訴人丁○○
    ，然經原審勘驗事發時之錄影影像，所為之勘驗筆錄暨擷取
    畫面（原審易字卷第193、194頁），可知：
　⒈影片一開始播放時，身穿粉紅外套之女子（即己○○），於播
    放時間2秒至29秒，畫面中紅圈處之男子為丁○○，丁○○稱：
    「請大家冷靜並重複『己○○女士』」等語；己○○手持麥克風則
    稱：「你不要再說你的法律方法啦，你的法律方法是違法…
    」。
　⒉播放時間30秒至33秒時，身穿墨綠色男子出現在畫面中（即
    被告乙○○），被告乙○○稱：「只要他不當主席我們就開啦」
    ，己○○則稱：「對，你不當主席我們就開」；播放時間34秒
    至41秒時，被告乙○○稱：「會議都他偷改的話，還要講」，
    己○○稱：「對、對」。此時，有一女子聲音表示：「多數決
    啦，不是誰說的算」；播放時間42秒至46秒時，己○○稱：「
    多數決、多數決到房子都變你們的，多數決也要有一個道理
    」。
　⒊播放時間47秒至1分16秒時，被告乙○○從己○○手中拿走麥克風
    ，被告乙○○手持麥克風稱：「多數決，很高興，規約、會議
    紀錄都是你前面那位寫的（手指向會議桌位置），我還有人
    要做證，一冬改3次，你神經病，我們有跟你們吵架嗎？我
    們都跟你們講道理。你們袂見笑也不要袂見笑成這樣」。
　⒋是依己○○稱不同意由告訴人丁○○擔任區分所有權人會議主席
    時，被告乙○○即表示贊成，旋即更稱規約、會議紀錄都是你
    前面那位寫的（手指向會議桌位置），堪認被告乙○○當時所
    稱之人應為丁○○。復依被告乙○○稱：「1冬改了3次」後，緊
    接為「神經病」一詞之脈絡觀之，堪認該話語，確係針對告
    訴人丁○○無訛。
　㈢按所謂「侮辱」，係指以言語、文字、圖畫、動作等，非指
    明具體事實而對他人為抽象之侮謾、辱罵等表示輕蔑之舉動
    ，而足以減損或貶抑他人在社會上客觀存在之人格或地位評
    價。又因公然侮辱罪係規定在刑法第2 編分則第27章妨害名
    譽及信用罪之下，而「名譽」本即為一種外部之社會評價，
    是公然侮辱罪所要保護者，係個人經營社會群體生活之人格
    評價不受不當詆毀，並非被害人因他人之言語表達，而在精
    神上、心理上主觀感受之難堪或不快，故被害人縱因行為人
    之言語內容而內心感受難堪，但若未減損或貶抑被害人之人
    格或地位評價時，仍非「侮辱」，否則言論自由將遭到前所
    未有之箝制，任何言語內容均有可能造成被指述者內心之不
    快而構成「侮辱」，此當非法律規範之目的。而在判斷是否
    構成侮辱時，應參酌該爭議之言詞或舉動之內容，比對前後
    語意、當時客觀環境情狀與為何有此用詞之前因後果等相關
    情事，還原行為人陳述時之真意，而依社會一般人對於語言
    使用、舉動之認知，進行客觀之綜合評價，不宜僅著眼於特
    定之用語文字，即率爾論斷。且言論自由為人民基本權利，
    憲法第11條定有明文保障，國家應給予最大限度維護，俾其
    實現自我、維護人性尊嚴、溝通意見、追求真理及監督各種
    政治或社會活動之功能得以發揮（司法院釋字第509 號解釋
    意旨參照）。
　㈣被告乙○○於本院審理時堅詞否認其有侮辱告訴人丁○○之意，
    而以前詞置辯，經查：
　⒈「神經病」一詞，或係指稱對方頭腦不正常之負面用語，亦
    可能單純表達發話者對當下所面臨情況之不滿，而為發洩之
    詞。上開用語實際上內涵為何，仍須就雙方對話之脈絡斷定
    。
　⒉觀之前揭原審就「○○○○」社區107年6月2日107年度區分所有
    權人會議之錄影影像所為之勘驗筆錄，可徵被告乙○○就社區
    事項之意見與告訴人丁○○間多有歧異。復依原審前揭勘驗結
    果，亦見被告乙○○口出「神經病」一詞前，甫稱：規約、會
    議紀錄都是你前面那位寫的（手指向會議桌位置），我還有
    人要做證，一冬改3次等語，即徵被告乙○○認規約、會議紀
    錄多次更改，甚有1 年改3次之情況；又被告乙○○除為前述
    之話語外，更於該次區分所有人會議中，亦曾提及：「公道
    就好，愛做你們做沒關係，但是你們住戶可憐，一年規約改
    3次，誰改的？姓陳的先生，他說他懂法律每天上網，無聊
    啦」（原審易字卷第201頁），俱見被告乙○○確就社區一年
    更改3次規約，感到十分不滿，且其斯時係認修改規約之事
    與告訴人丁○○有涉。
　⒊依本案事發之前因後果、對話場景暨前後內容觀之，堪認被
    告乙○○係認為社區之規約、會議紀錄一再修改，且此情與告
    訴人丁○○有涉，其對前述事項感到甚為不滿、憤怒、無法認
    同，方為上開用語。衡以原審就該次會議所為之勘驗筆錄所
    彰顯之情狀，可知被告乙○○對告訴人丁○○實有諸多不滿、歧
    見已深，本難期待被告乙○○擇以友善或彬彬有禮之用字進行
    交談，又被告乙○○所為之「神經病」之詞固可能涉及負面評
    價，然其係基於規約、會議紀錄一再更改而抒發己見，應係
    針對個別事項為上開評論或情緒表達，並非無端恣意進行謾
    罵，是被告辯稱其無侮辱告訴人丁○○之意思，其係針對會議
    記錄等未經正當程序一再更改感到憤怒、不滿，而為之話語
    ，尚非無據。
　㈤準此，被告乙○○前揭對告訴人丁○○所為之言語，固非文雅，
    復可能造成告訴人內心感受難堪，然依卷內事證，尚難認為
    被告乙○○主觀上具有公然侮辱之犯意，自無從遽認被告乙○○
    係有公訴意旨指稱之公然侮辱犯行。　
八、綜上，本案依檢察官所舉各項證據方法，尚不足使所指被告
    己○○、甲○○涉犯強制；另被告乙○○涉犯強制、公然侮辱之事
    實達於無所懷疑，而得確信為真實之程度，揆諸前揭說明，
    即屬不能證明被告3人犯罪，應為無罪判決之諭知。
九、原審未詳酌上情，誤對被告己○○、甲○○、乙○○為有罪
    之諭知，自有未洽，被告己○○、甲○○、乙○○提起上訴
    ，指摘原判決不當，為有理由，自應由本院將原判決撤銷，
    另為被告己○○、甲○○、乙○○無罪之諭知。
據上論斷，應依刑事訴訟法第369條第1項前段、第364條、第301
條第1項，判決如主文。
本案經檢察官何嘉仁到庭執行職務。　　
中　　華　　民　　國　　111 　年　　6 　　月　　29　　日
                  刑事第二十五庭審判長法　官  邱滋杉
                                      法　官  邱瓊瑩
                                      法　官  陳彥年
以上正本證明與原本無異。
不得上訴。
                                      書記官  彭秀玉
中　　華　　民　　國　　111 　年　　6 　　月　　30　　日